Inventaris van het archief van de Rijksstudiedienst voor de Luchtvaart, 1918-1937
Nationaal Archief, Den Haag
Rijksstudiedienst voor de Luchtvaart
Rijksstudiedienst Luchtvaart
1918-1937
W26538
13.25 meter; 258 inventarisnummers.
Normale geschreven, getypte en gedrukte documenten, geen bijzondere handschriften. Het archief bevat enkele foto's en tekeningen.
Nationaal Archief, Den Haag
Rijksstudiedienst voor de Luchtvaart 1918-1937
Het archief van de Rijksstudiedienst voor de Luchtvaart bevat archiefbescheiden betreffende het beproeven van verschillende soorten vliegtuigen en vliegtuigonderdelen, motoren en diverse materialen. Tevens zijn er stukken betreffende het advies over de aanschaf van vliegtuigen, de voorschriften, regelgeving en het toezicht houden bij de bouw van vliegtuigen.
Archiefvorming
Geschiedenis van de archiefvormer
Nadat tijdens de Eerste Wereldoorlog het belang van de militaire luchtvaart duidelijk was aangetoond, begon de Nederlandse regering eind 1917 met de uitvoering van haar voornemen om de militaire vliegdienst uit te breiden. Er werden omvangrijke bestellingen geplaatst bij de Nederlandse en Zweedse vliegtuigindustrie.
Gesteund door de regering ging een tweetal fabrieken, de automobiel-fabriek Spijker (Trompenburg) in Amsterdam en de weegschalenfabriek Van Berkel in Rotterdam, zich toeleggen op de bouw van vliegtuigen en vliegtuigmotoren.
Door onvoldoende ervaring en door gebrekkig contact met buitenlandse deskundigen kwam de Nederlandse vliegtuigindustrie al snel voor grote problemen te staan. Ook de vliegtuiggebruikers, de departementen van Oorlog en van Marine, kampten met moeilijkheden bij het opstellen van specificaties voor de door hen aan te schaffen vliegtuigen. Dit gemis aan technisch-wetenschappelijke hulp leidde ertoe dat prof. dr. L.A. van Royen, voorzitter van het Munitiebureau van het departement van Oorlog, op 17 november 1917 bij de ministers van Oorlog, van Marine en van Koloniën het voorstel indiende om over te gaan tot het instellen van een Studiedienst voor de Luchtvaart.
Na goedkeuring van dit voorstel door de betrokken bewindslieden werd dr. ir. E.B. Wolff met ingang van 15 april 1918, bij koninklijk besluit van 8 mei 1918, nr. 36 benoemd tot directeur van de studie-afdeling van de Luchtvaartdienst, later Rijksstudiedienst voor de Luchtvaart (RSL) genaamd.
De RSL ging, gezien de bestaande situatie, onder het Munitiebureau ressorteren. De dienst werd gehuisvest in de Oude Zaagmolen op de Marinewerf Kattenburg te Amsterdam, die na verbouwing op 5 april 1919 officieel in gebruik kon worden genomen.
Na de Eerste Wereldoorlog raakte de militaire luchtvaart echter wat op de achtergrond, maar groeide de interesse voor het personenvervoer door de lucht. De vliegtuigconstructeurs Fokker en Koolhoven gingen zich toeleggen op de bouw van vliegtuigen voor de burgerluchtvaart.
Door de groei van de burgerluchtvaart werd op 7 oktober 1919 onder leiding van dr. A. Ples-man de KLM opgericht.
Bovendien had de groei tot gevolg dat van staatswege toezicht gehouden moest worden op de luchtwaardigheid van het vliegend materieel.
De RSL die tot dan ressorteerde onder het departement van Oorlog werd, gezien de bredere belangen dan de militaire luchtvaart, in 1920 als afzonderlijke dienst bij het departement van Waterstaat ingedeeld. Bij koninklijk besluit van 16 februari 1920, nr. 67 werd een reglement vastgesteld, waarin de werkzaamheden van de RSL werden beschreven.Deze bestonden uit:
toezicht houden op de aanbouw en op belangrijke herstellingen van vliegtuigen en motoren
medewerking verlenen bij het opstellen en zo nodig wijzigen van technische voorschriften voor het verkrijgen van bewijzen van luchtwaardigheid van vliegtuigen, zweefvliegtuigen en motoren
controleren van sterkteberekeningen, van materialen, van vliegeigenschappen en van lucht-waardigheid
onderzoeken of uit het buitenland ingevoerde vliegtuigen aan de gestelde voorschriften voldoen
beproeven van vliegtuigen, vliegtuigonderdelen en andere materialen zowel op eigen initiatief als op verzoek van regeringslichamen of particulieren.
De uitreiking van de luchtwaardigheidsbewijzen geschiedde na gunstig advies van de RSL door het bureau Luchtvaart van het departement van Waterstaat.
Naarmate de luchtvaart zich uitbreidde, namen, behalve de werkzaamheden voor het departement van Waterstaat ook de onderzoekingen voor andere departementen, de vliegtuig-industrie en particuliere instellingen in sterke mate toe. Het werd daardoor wenselijk dat deze instellingen medezeggenschap zouden krijgen bij het vaststellen van het algemeen beleid en van de richting waarin het technisch-wetenschappelijk onderzoek zich zou moeten bewegen.
Bovendien zouden de belanghebbenden ook moeten bijdragen in de kosten daarvan.
Men vond het onjuist dat een instantie, die enerzijds onderzoekingen in opdracht van vliegtuigfabrikanten uitvoerde, anderzijds de keuring van luchtvaartmaterieel verrichtte.
De RSL zou ontlast worden van de keurings- en controlewerkzaamheden, zodat er meer tijd beschikbaar zou komen voor wetenschappelijk onderzoek.
In 1937 werden zodoende de keuring en controle van luchtvaartmaterieel opgedragen aan de Luchtvaartdienst (voorheen bureau Luchtvaart) en de RSL werd omgezet in de Stichting Nationaal Luchtvaartlaboratorium (NLL).
De leiding bleef in handen van dr. ir. E.B. Wolff.
Geschiedenis van het archiefbeheer
In juli 1980 werden de archieven van de RSL vanuit Amsterdam naar het centraal semi-statisch archief van het Ministerie van Verkeer en Waterstaat in 's-Gravenhage overgebracht.
Het archief, geborgen in 333 ordners, werd in stofdozen omgepakt en er werd een primaire schoning en vernietiging van stukken uitgevoerd.
Het archief was geordend naar de organisatie van de dienst, dus o.a. in dossiers van: Algemene Zaken, Bibliotheek, Comptabele Zaken, Aerodynamische Afdeling, Materialen Afdeling, Motoren Afdeling en Commissies.
Daarbinnen waren de dossiers opgesplitst in sub-dossiers.
Dit had tot gevolg dat gegevens over één en hetzelfde vliegtuig of vliegtuigtype over vele ordners verdeeld zaten. Om dit euvel te verhelpen werd door enkele medewerkers van het centraal semistatisch archief overgegaan tot herordening om zo tot type-, vliegtuig- en/of zakendossiers te komen, maar deze ordening is nooit geheel voltooid.
De verwerving van het archief
Overbrenging van een overheidsarchief
Inhoud en structuur van het archief
08.03.04; 2.16
Inhoud
De volgende stukken werden aangetroffen: type-dossiers, ongevallendossiers, rapporten, keuringsvoorschriften en verslagen van besprekingen.
Selectie en vernietiging
De te vernietigen stukken omvatten voornamelijk dubbelen en geleidebriefjes.
Ordening van het archief
De omvang van het archief was voor bewerking door de CAS 14 meter, waarvan 13,25 meter ter bewaring is aangemerkt.
Aanwijzingen voor de gebruiker
Openbaarheidsbeperkingen
Volledig openbaar.
Materiële beperkingen
Het archief kent geen materiële beperkingen.
Aanvraaginstructie
Openbare archiefstukken kunnen online worden aangevraagd en gereserveerd. U kunt dit ook via de terminals in de studiezaal van het Nationaal Archief doen. Om te kunnen reserveren dient u de volgende stappen te volgen:
U maakt een profiel aan op www.gahetna.nl, en logt vervolgens in
Via de archiefinventaris (alleen de beschrijvingen met rode nummers) selecteert u het gewenste archiefstuk door op de knop 'Reserveren' te klikken
In het volgende scherm geeft u aan op welke dag u het archiefstuk wilt inzien
Indien u zich bevindt in de studiezaal en een tafelnummer heeft ontvangen kunt u dit nummer vermelden. Als u geen tafelnummer heeft kunt u tafelnummer 777 laten staan
Vervolgens bevestigt u uw reservering door deze te versturen.
Verwant materiaal
Beschikbaarheid van kopieën
Beschrijving van de series en archiefbestanddelen
- STUKKEN VAN ALGEMENE AARD, 1
  - Correspondentie, 1.1
    - Algemene correspondentie, geordend per dossiernummer, 1918-1936.; 1-32; 27 pakken en 5 omslagen
      - Dossier 13 1922-1934, 1
      - Dossier 17 1918-1929, 2
      - Dossier 17 1930-1935, 3
      - Dossier 18 1919-1933, 4
      - Dossier 18 1934-1936, 5
      - Dossier 19 1918-1935, 6; omslag
      - Dossier 21 1919-1935, 7; omslag
      - Dossier 23 1921-1935, 8
      - Dossier 28 1921-1933, 9
      - Dossier 28 1934-1935, 10
      - Dossier 35 1919-1931, 11
      - Dossier 35 1932-1935, 12
      - Dossier 36 1921-1935, 13
      - Dossier 37 1919-1934, 14
      - Dossier 39 1931-1933, 15
      - Dossier 39 1934-1935, 16
      - Dossier 41 1920-1932, 17
      - Dossier 45 1919-1926, 18
      - Dossier 45 1927-1930, 19
      - Dossier 45 1931-1932, 20
      - Dossier 45 1933-1935, 21
      - Dossier 45a 1931-1935, 22
      - Dossier 46 1921-1930, 23; omslag
      - Dossier 49 1920-1936, 24; omslag
      - Dossier 49a 1923-1930, 25
      - Dossier 49a 1931-1935, 26
      - Dossier 49b 1923-1935, 27
      - Dossier 49c 1926-1931, 28
      - Dossier 49c 1932-1935, 29
      - Dossier 49d 1931-1935, 30
      - Dossier 49e 1931-1935, 31
      - Dossier 51 1921-1935, 32; omslag
    - Correspondentie van directeur E.B. Wolff met de Commissie van Advies voor de Rijksstudiedienst voor de Luchtvaart, 1922-1935.; 33; 1 omslag
- STUKKEN BETREFFENDE AFZONDERLIJKE ONDERWERPEN, 2
  - Organisatie en personeel, 2.1
    - Stukken betreffende de totstandkoming van het Koninklijk besluit nr. 37 van 14 november 1918 naar aanleiding van een verzoek aan het Munitiebureau om vrijstelling van briefport voor de verzending van brieven, 34; 1 omslag
    - Stukken betreffende het overleg met de voorzitter van het Munitiebureau betreffende de te nemen maatregelen inzake de Veiligheidswet, Ongevallenwet en Hinderwet in verband met diverse werkzaamheden in het Laboratorium, 1918.; 35; 1 omslag
    - Stukken betreffende het toekennen van een gratificatie aan de vlieger van het laboratoriumvliegtuig, 1921.; 36; 1 omslag
    - Stukken betreffende het verkrijgen van machtiging van het departement van Waterstaat tot het drukken en publiceren van verslagen, 1921.; 37; 1 omslag
    - Staat met een overzicht van het personeel, 1924.; 38; 1 stuk
    - Stukken betreffende de wijziging van artikel 1 van het Reglement voor de Rijksstudiedienst voor de Luchtvaart inzake het verrichten van werkzaamheden ten behoeve van overheidsinstellingen en particulieren en het in rekening brengen van kosten daarvoor, 1929.; 39; 1 omslag
    - Stukken betreffende de octrooi-aanvraag door directeur E.B. Wolff voor een uitvinding van een toestel ten behoeve van boldriehoeksmeting door onderdirecteur A.G. von Baumhauer, 1930-1931.; 40; 1 omslag
  - Financiën, 2.2
    - Stukken betreffende de bezwaren tegen de aanslag in de gemeentelijke bedrijfsbelasting, 1924.; 41; 1 omslag
    - Stukken betreffende het opstellen van de begrotingen voor de jaren 1932 en 1933, 1931-1932.; 42; 1 omslag
  - Huisvesting en inrichting, 2.3
    - Stukken betreffende de verbouwing van de Oude Molen op de Marinewerf te Amsterdam tot Aerodynamisch Laboratorium, 1918.; 43; 1 omslag
    - Stukken betreffende de bouw van een windtunnel met toebehoren, 1918-1919.; 44; 1 omslag
    - Stukken betreffende de inrichting van een proefstand voor vaste motoren, 1918-1919.; 45; 1 omslag
    - Stukken betreffende de aankoop van apparatuur voor het testen van vliegtuigdoek, alsmede een overeenkomst voor de levering van laboratoriumapparatuur, 1919.; 46; 1 omslag
    - Stukken betreffende de bouw van een loods voor motorenbeproeving, 1919.; 47; 1 omslag
    - Stukken betreffende de totstandkoming van het contract tussen de directeur van het Marine-etablissement en de voorzitter van het Munitiebureau inzake huurgebruik van grond en gebouwen van het Marine-etablissement te Amsterdam door de Rijksstudiedienst voor de Luchtvaart en overname van de huur door het departement van Waterstaat, 1919-1920.; 48; 1 omslag
    - Stukken betreffende de aanschaf van weegschalen voor het wegen van vliegtuigen, 1927-1929.; 49; 1 omslag
  - Taakuitvoering, 2.4
    - Algemeen, 2.4.1
      - Stukken betreffende de samenwerking met de Luchtvaartafdeling Soesterberg en de Marineluchtvaartdienst te Den Helder ten behoeve van onderzoeken, met verslagen van periodieke bezoeken, 1918-1920.; 50; 1 omslag
      - Rapporten van de series A, B, M, RB, S en V, 1919-1937.; 51-107; 56 pakken en 1 omslag
        Met foto's.
        - Serie A van de Aerodynamische Afdeling, 51-60
          Inhoudsopgave in inv.nr. 51
          - A 7 - A 67, 51
          - A 70 - A120, 52
          - A122 - A190, 53
          - A192 - A263, 54
          - A266 - A331, 55
          - A333 - A417, 56
          - A418 - A489, 57
          - A492 - A550, 58
          - A551 - A623, 59
          - A624 - A662, 60
        - Serie B van de Motoren Afdeling, 61-62
          Inhoudsopgave in inv.nr. 61.
          - B 1 - B 35, 61
          - B 36 - B 86, 62
        - Serie M van de Materialen Afdeling, 63-75
          Inhoudsopgave in inv.nr. 63.
          - M 1 - M 35, 63
          - M 37 - M105, 64
          - M108 - M170, 65
          - M171 - M234, 66
          - M238 - M291, 67
          - M292 - M350, 68
          - M351 - M410, 69
          - M411 - M480, 70
          - M481 - M555, 71
          - M556 - M618, 72
          - M619 - M671, 73
          - M672 - M725, 74
          - M727 - M769, 75
        - Serie RB, reizen en bezoeken, 76-79
          Inhoudsopgave in inv.nr. 76.
          - RB 1 - RB 28, 76
          - RB 29 - RB 87, 77
          - RB 88 - RB 188, 78
          - RB191 - RB 276a, 79
        - Serie S van de Sterkte Afdeling, genummerd van S16 - S118, met inhoudsopgave, 80
        - Serie V van de Vliegtuigen Afdeling, 81-107
          Inhoudsopgave in inv.nr. 81.
          - V 1 - V 51, 81
          - V 52 - V120, 82
          - V121 - V182, 83
          - V183 - V230, 84
          - V231 - V270, 85
          - V271 - V324, 86
          - V325 - V367a, 87
          - V368 - V395, 88
          - V396 - V427, 89
          - V429 - V447, 90
          - V449 - V478, 91
          - V479 - V515, 92
          - V516 - V540, 93
          - V541 - V581, 94
          - V582 - V613, 95
          - V615 - V652, 96
          - V653 - V698a, 97
          - V699 - V720, 98
          - V721 - V744, 99
          - V745 - V776, 100
          - V777 - V799, 101
          - V800a- V835, 102
          - V 836- V876b, 103
          - V 877- V915, 104
          - V 925- V1005, 105
          - V 951- V1030, 106
          - V1033- V1118, 107; omslag
        - Gebundelde rapporten op chronologische volgorde, 1921-1934., 108; 1 pak
      - Stukken betreffende de verlening van medewerking aan de voorbereiding, uitvoering en regeling van wedstrijden van de ICAR, de lustrum-commissie voor de organisatie van het Internationaal Concours Aviatique Rotterdam, 1922.; 109; 1 omslag
      - Tekening van het Van Berkel-vliegtuig type W.A., 1924.; 110; 1 stuk
      - Verslagen van werkzaamheden over de jaren 1932 en 1935, 1933-1936.; 111; 1 omslag
    - Adviseren over voorschriften en regelgeving, 2.4.2
      - Stukken betreffende de totstandkoming van een keuringsvoorschrift voor vaste vliegtuigmotoren, 1918.; 112; 1 omslag
      - Stukken betreffende het uitwisselen van gegevens en het voeren van overleg met luchtvaartinstanties ten behoeve van de totstandkoming van uniforme voorschriften voor het uitvoeren van diverse belastingproeven op vliegtuigen en vliegtuigonderdelen, 1918-1919.; 113; 1 omslag
      - Stukken betreffende de behandeling van het verzoek van het Centraal Normalisatie Bureau om aansluiting bij de International Aircraft Standards Commission, 1919-1921.; 114; 1 omslag
      - Stukken betreffende het overleg met de Marineluchtvaartdienst over voorschriften voor het trekken van vliegtuigdoek, 1920.; 115; 1 omslag
      - Stukken betreffende de advisering aan het Centraal Normalisatie Bureau omtrent het materiaalvoorschrift van verbindingsklemmen, 1921.; 116; 1 omslag
      - Stukken betreffende het leveren van een bijdrage aan de totstandkoming van diverse concept-materiaalvoorschriften, 1923.; 117; 1 omslag
      - Stukken betreffende de advisering aan de Luchtvaartdienst omtrent een concept-beschikking van de minister van Waterstaat inzake gelijkstelling van in het buitenland afgegeven bewijzen van luchtwaardigheid, 1935.; 118; 1 omslag
      - Voorschriften voor de aanmaak van een kapmodel voor de beproeving op winddruk ten behoeve van het aerodynamische laboratorium, alsmede reacties daarop, z.d.; 119; 1 omslag
    - Adviseren over de aankoop van vliegtuigen, 2.4.3
      - Stukken betreffende het overleg met de Militaire Luchtvaartafdeling te Soesterberg tot aankoop van in de Eerste Wereldoorlog in Nederland 'geïnterneerd' buitenlands vliegtuigmaterieel ten behoeve van diverse proeven, 1918-1919.; 120; 1 omslag
      - Stukken betreffende de advisering aan het hoofd van de zevende afdeling van het departement van Koloniën inzake het ontwerp-contract tussen het departement van Koloniën en de N.V. Nederlandsche Vliegtuigenfabriek Fokker voor de levering van jachtvliegtuigen met reservedelen en uitrustingsstukken ten dienste van de Luchtvaartafdeling van het departement van Koloniën in Nederlands-Indië, 1919.; 121; 1 omslag
    - Adviseren en het houden van toezicht bij de bouw van vliegtuigen en uitvindingen, 2.4.4
      - Stukken betreffende de advisering aan het Munitiebureau omtrent de installatie die nodig is voor het electrisch laten inlopen van motoren, ter besparing van benzol, 1918.; 122; 1 omslag
      - Stukken betreffende de advisering inzake het ontwerp van het staartloos vliegtuig Simplex, uitgevonden door R. Arnoux, 1918.; 123; 1 omslag
      - Stukken betreffende de advisering aan J. Kleppe omtrent de uitvinding van een motorloos vliegtuig, 1919.; 124; 1 omslag
      - Stukken betreffende de advisering aan J.F. ten Bosch inzake de uitvinding van een luchtschroef met beweegbare bladen, 1919.; 125; 1 omslag
      - Stukken betreffende de advisering aan het Munitiebureau omtrent de uitvinding van een rechtstandig stijgend vliegtuig door J. Prachtl, 1919.; 126; 1 omslag
      - Stukken betreffende de verlening van medewerking aan het Internationaal Luchtschipverkeer Syndicaat voor het uitwerken van plannen voor een luchtschip en advisering aan de ontwerper A. Boerner, 1919-1922; 127; 1 omslag
      - Stukken betreffende de advisering aan H.R.J. Kroon omtrent een door hem ontworpen sportvliegtuig, 1920.; 128; 1 omslag
      - Stukken betreffende de advisering over en het onderzoek van een te bouwen verkeersvliegtuig door de Nederlandse Automobiel- en Vliegtuigonderneming N.A.V.O., 1920.; 129; 1 omslag
      - Stukken betreffende de advisering aan de minister van Waterstaat omtrent de uitvinding van een stalen luchtschip door N.A. Rahtjen, 1920-1921.; 130; 1 omslag
      - Stukken betreffende het uitvoeren van metingen op het vliegtuig The Red Devil, een uitvinding van A.A. Holle, 1920-1922.; 131; 1 omslag
      - Stukken betreffende de advisering aan H.C. Odijk omtrent de uitvinding van een vernieuwd vleugelprofiel, 1921.; 132; 1 omslag
      - Stukken betreffende de advisering aan de minister van Waterstaat inzake de waarde van het uit Italië afkomstige Orlando-vliegtuig, 1921.; 133; 1 omslag
      - Stukken betreffende de advisering over en het onderzoek van het model van de verkeersvliegboot type Zeemeeuw, ontworpen door de N.V. Van Berkel's Patent, 1921.; 134; 1 omslag
      - Stukken betreffende de advisering aan C.M. Kuypers omtrent de uitvinding van een verstelbare luchtschroef, 1922.; 135; 1 omslag
      - Stukken betreffende de advisering aan H.C. Olivier inzake de uitvinding van een druppelvorm, 1922.; 136; 1 omslag
      - Stukken betreffende de advisering aan M.P. Posthumus omtrent de uitvinding van een motortype, 1922.; 137; 1 omslag
      - Stukken betreffende de advisering aan S. Snuyff omtrent de uitvinding van een werkingswijze van een 4-takt explosiemotor, 1922.; 138; 1 omslag
      - Stukken betreffende de advisering aan de N.V. Nederlandsche Vliegtuigenfabriek Fokker omtrent de uitvinding van een draagvlakkensysteem door H. Hayden en de uitvinding van een loodrecht opstijgend en landend vliegtuig door O. Truumees, 1922.; 139; 1 omslag
      - Stukken betreffende de advisering aan Junkers Flugzeugwerk A.G. omtrent door Junkers gebouwde vliegtuigen, 1922-1925.; 140; 1 omslag
      - Stukken betreffende de advisering aan W. Roderkerke omtrent de uitvinding van een veiligheidslandingsinrichting ten behoeve van vliegtuigen, 1923.; 141; 1 omslag
      - Stukken betreffende de advisering bij de bouw van een vliegtuig met beweegbare vleugels door P. Cleff v/h Nederlandsche Chemische Industrie en Handelmaatschappij, 1924.; 142; 1 omslag
      - Stukken betreffende een dienstreis van ir. Van der Maas naar Milaan inzake onderzoek van de uitvindingen van U. Antoni, 1927.; 143; 1 omslag
    - Beproeven van vliegtuigen en vliegtuigonderdelen, 2.4.5
      - Stukken betreffende de registratie van het verloop van proefvluchten en het onderzoek naar ongelukken en andere incidenten met vliegtuigen, geordend per vliegtuig op registratienummer, 1920-1936.; 144-153; 9 pakken en 1 omslag
        - H-NAB 1920-1929, 144
        - H-NAC 1923-1934, 145
        - H-NAD respectievelijk PH-AD 1925-1934, 146
        - PH-AE respectievelijk H-NAE 1927-1935, 147
        - PH-AF respectievelijk H-NAF 1928-1935, 148
        - PH-AGA 1929-1935, 149
        - PH-AI 1931-1935, 150
        - PH-AJ 1933-1936, 151
        - PH-AK 1930-1935, 152; omslag
        - PH-B t/m PH-W 1920-1935, 153
      - Beproeven van nieuwe vliegtuigen t.b.v. de afgifte van bewijzen van luchtwaardigheid, 2.4.5.1
        - Stukken betreffende het uitvoeren van diverse proeven met het jachtvliegtuig Spijker V3 ten behoeve van levering aan marine en leger, alsmede voorstellen aan de Luchtvaartafdeling Soesterberg over verbetering van de methode voor snelheidsmetingen, 1919.; 154; 1 omslag
        - Stukken betreffende de advisering aan Van Berkel's Patent bij de bouw van en proefvluchten met de eendekker vliegtuigtype W.B., 1920-1921.; 155; 1 omslag
        - Stukken betreffende het beproeven van diverse vliegtuigen van de N.V. Nederlandsche Vliegtuigenfabriek Fokker, geordend op type vliegtuig, 1920-1935.; 156-184; 3 pakken en 26 omslagen
          - Amfibie-vliegboot 1922-1923, 156
          - C-I 1920-1925, 157
          - C-IV 1923-1928, 158
          - C-V 1924-1927, 159
          - C-V-C 1926-1927, 160
          - C-V-D 1927-1928, 161
          - C-V-E 1925-1929, 162
          - C-V-W 1925, 163
          - C-VI (Jaguar) 1925-1927, 164
          - C-VII 1926-1928, 165
          - D-VII 1920-1929, 166
          - D-XI 1923-1925, 167
          - D-XIV 1925, 168
          - D-XVI (jachtvliegtuig) 1929, 169
          - D-XVII 1932-1934, 170
          - D-XXI 1935, 171
          - DC-I 1925, 172
          - F-III 1920-1929, 173
          - F-V 1922-1924, 174
          - F-VII 1923-1934, 175; pak
          - F-VIII 1926-1929, 176
          - F-IX 1929, 177
          - F-XI 1929, 178
          - F-XIV 1929, 179
          - F20 1932-1934, 180; pak
          - F22 1933-1935, 181
          - F36 1933-1935, 182; pak
          - S-III (schoolvliegtuig) 1923-1924, 183
          - T-IV 1927-1929, 184
        - Stukken betreffende de advisering aan de minister van Waterstaat inzake het verlenen van een bewijs van inschrijving alsmede inzake een verklaring van luchtwaardigheid voor het vliegtuig type De Havilland 9 ten behoeve van de KLM, 1921.; 185; 1 omslag
        - Stukken betreffende het beproeven van diverse vliegtuigen van de N.V. Nationale Vliegtuigenindustrie Koolhoven, geordend op type vliegtuig, 1922-1935.; 186-192; 7 omslagen
          - FK-30 1927-1928, 186
          - FK-31 1922-1927, 187
          - FK-33 1924, 188
          - FK-40 1929, 189
          - FK-41 1928-1929, 190
          - FK-48 1934, 191
          - FK-50 1935, 192